【裁判字號】    92,上易,106
【裁判日期】    921016
【裁判案由】    偽造文書等
【裁判全文】
臺灣高等法院花蓮分院刑事判決            九十二年度上易字第一六號
    上 訴 人    子○○
    即自訴人
                戊○○
                乙○○
                壬○○
                庚○○
                丁○○
                辛○○
                己○○
                癸○○
                甲○○
    自訴代理人  丑○○律師
    被      告  寅○○
    選任辯護人  林武順律師
    被      告  丙○○
右列上訴人等因被告等偽造文書等案件，不服臺灣花蓮地方法院九十一年度自字第四
十二號中華民國九十二年六月二十日第一審判決，提起上訴，本院判決如左：
    主  文
原判決關於偽造文書部分撤銷。
寅○○、丙○○共同連續明知為不實之事項，而使公務員登載於職務上所掌之公文書
，足以生損害於公眾及他人，各處有期徒刑壹年陸月，均緩刑肆年。
    事  實
緣寅○○為花蓮農場光華分場第十八莊場員，於民國八十一年三月二十日，就其所配
耕、尚未放領之花蓮縣吉安鄉○○段四一一地號（重測前為吉安鄉○○段二八六三之
二地號，以下簡稱系爭土地）土地一筆，與子○○、戊○○、乙○○、壬○○、庚○○、丁○○、辛○○、己○○、癸○○、甲○○等十人，於民國八十一年三月二十日
訂立買賣契約，約定買賣價金為三百五十萬元，土地於寅○○取得所有權後（至八十
七年一月一日以前）始辦理所有權移轉登記，子○○等十人並付清價款。嗣後寅○○
於八十七年二月二十五日因放領取得系爭土地所有權後，即於八十七年三月二十六日
向吉安鄉農會設定最高限額抵押權四百零八萬元辦理貸款，經子○○發現上情，寅○○為取信子○○，乃將系爭土地所有權狀一紙及同段一八七之一地號土地、吉安鄉光
華十七之一號建築改良物所有權狀共三紙交予子○○保管。詎寅○○與其配偶丙○○
為以系爭土地向銀行辦理貸款，明知系爭土地所有權狀並未遺失，竟基於使公務員登
載不實之概括犯意聯絡，先委託不知情之代書陳梅填寫土地登記申請書後，由寅○○持向花蓮地政事務所辦理系爭土地補發不動產所有權狀，致使該地政事務所承辦之
公務員，依法定程序予以公告，並於公告期滿後，於管理之土地登記申請書本案處理
經過情形欄為核定准予登記之記載，將此不實事項登載於所掌之地籍管理等公文書，
足生損害於地政機關對地政管理之正確性及子○○等人。寅○○、丙○○復基於使公
務員登載不實之同一概括犯意，由丙○○商得程九如（未經起訴）同意後，三人均明
知寅○○與程九如間、程九如與丙○○間，並無真正之買賣關係，竟於八十八年二月
四日，以買賣為原因，使不知情之代書陳梅填寫土地登記申請書後，由寅○○持向
花蓮地政事務所將系爭土地辦理所有權移轉登記予程九如，再於八十八年三月二十五
日，以買賣為原因，委託陳梅向花蓮地政事務所，將系爭土地辦理由程九如移轉所
有權予丙○○之登記，致花蓮地政事務所承辦之公務員，將上開不實之事項登載於所
掌之土地登記簿等地籍管理之公文書，足生損害於地政管理之正確性。
案經子○○、戊○○、乙○○、壬○○、庚○○、丁○○、辛○○、己○○、癸○○
、甲○○，委託自訴代理人丑○○律師提起自訴。
    理  由
一、訊之被告寅○○矢口否認有前揭犯行，辯稱：「我並未申請補發權狀，是丙○○
    委託代書申請的，丙○○有跟我講其妹陳美蘭缺錢要我們幫忙，並要跟我拿權狀
    ，當時權狀轉來去好有被程九如拿去，我也不曉得拿到哪裡去了，也不曉得有無
    叫丙○○申請補發權狀；有拿權狀給子○○看過，後來有沒有拿回來忘記了」云
    云，辯護人為被告寅○○辯稱：申請補發土地所有權狀一事，係因不諳法律之規
    定，在承辦代書之建議下配合各項手續而已，欠缺犯罪之故意云云。被告丙○○
    亦坦承與程九如之間並無買賣關係之事實，惟矢口否認參與辦理補發權狀，辯稱
    ：「我去找代書之前不知道寅○○沒有權狀，補發權狀一事我不知道，也沒有去
    辦理補發云云，辯護人為被告丙○○辯稱：系爭土地由寅○○移轉給程九如，是
    信託關係，並非偽造文書」云云。惟查：
  (一)、花蓮縣吉安鄉○○段四一一號土地所有權狀一紙，經被告寅○○於八十七年十
      二月三十日向花蓮地政事務所申請書狀補給，嗣於八十八年二月一日登錄准予
      補發之事實，有花蓮縣花蓮地政事務所九十一年十月二十三日花地所登字第０
      九一００一六五０一號函檢附之土地登記申請書、花蓮縣花蓮地政事務所公告
      、所有權狀遺失切結書、地籍資料電子處理土地建物登記案件內部收件聯繫表
      各一份卷可按。又系爭土地於八十八年二月五日由寅○○以買賣為原因移轉所
      有權登記予程九如，再於同年三月二十六日由程九如以買賣為原因，移轉所有
      權登記予被告丙○○，亦有系爭土地登記申請書、買賣所有權移轉契約書各二
      份附卷可按。而證人陳梅證稱：系爭土地於八十七年十二月三十日申請補發
      權狀是寅○○委託我辦理，說要辦給他太太借錢，系爭土地由寅○○移轉給程
      九如、程九如再移轉給丙○○，均是由寅○○跟丙○○找我辦理，有時候是寅
      ○○來找我，有時候是丙○○來，辦過戶的資料都是他們二人提供的，本來是
      要過戶給丙○○，但是因為貸款辦不出來，就先過戶給程九如，但程九如後來
      不肯辦貸款，所以後來又過戶給丙○○；不肯辦貸款的事，是我聽丙○○講的
      ，實際上寅○○與程九如間、程九如跟丙○○間並無真正的買賣關係，程九如
      的資料是丙○○拿來的，程九如都沒有出面接洽辦過戶的事情等語（見原審卷
      第二０一頁至第二０七頁）；證人程九如證稱：「系爭土地於八十八年間有登
      記我的名字，是丙○○口頭委託我用我的名字，因為跟我是鄰居又是晚輩來求
      我，我就說可以，實際上沒有付錢，寅○○並沒有找我辦過戶等語（見原審卷
      第二一０頁、第二一一頁），被告丙○○亦坦承與程九如間並無真實之買賣關
      係，足見系爭土地由被告寅○○移轉登記為程九如所有、再由程九如移轉登記
      為被告丙○○所有，自係由被告丙○○與程九如接洽，經程九如同意後，由被
      告丙○○拿程九如之資料，與被告寅○○一同找陳梅辦理移轉登記，而被告
      寅○○、丙○○均明知與程九如之間實際上並無買賣關係存在，可堪認定。
  (二)、自訴人子○○證稱：當初買賣時寅○○說八十七年元月份土地可以放領，但是
      過了期限後都沒有下文，後來我去查這塊土地才知道土地已經抵押了。我就質
      問寅○○，在八十七年六月份他為了要取信我就把四一一號土地權狀及他本身
      的農舍共有三張權狀都交給我，交給我是要抵押在我這裡，交權狀時丙○○並
      未在場等語（見原審卷第二一二頁、第二一三頁），被告寅○○亦坦承有交三
      張權狀予子○○屬實（見原審卷第七十一頁），被告寅○○既明知系爭土地所
      有權狀已於八十七年六月間，交付予自訴人子○○持有中，應堪認定。而不動
      產所有權關係個人財產權益甚鉅，一般人通常認為所有權狀此一表徵所有權之
      文書為重要物品，依常情豈有不知權狀交予何人之理，被告寅○○所辯有拿權
      狀給子○○看過，忘了有沒有拿回來云云，顯係卸責之詞，而所辯好像被程九
      如拿去云云，更與事實不符，不足採信。
  (三)、被告寅○○供稱：補發權狀及移轉所有權登記都是丙○○和我一起去跑的等語
      （見原審卷第二０八頁），而被告丙○○亦供稱：有跟寅○○說我妹妹要借錢
      辦貸款，我跟寅○○講，權狀當然是寅○○講放在別人那裡等語（見原審卷第
      一四一頁），足徵被告丙○○應該知悉寅○○已將系爭土地權狀交付他人，並
      未遺失之事實。再參酌系爭土地權狀補發電子作業係於八十三年二月一日完成
      ，於完成補發後第三天即同月四日上午八時五十九分即送件申請寅○○、程九
      如間之所有權移轉登記，此有系爭土地地籍資料電子處理土地建物登記案件內
      部收件聯繫表、土地登記申請書各一份在卷可按，觀其補發權狀與所有權移轉
      登記二者時間密接，顯係為了辦理所有權移轉登記而申請補發權狀，而辦理所
      有權移轉登記一事丙○○亦密切參與，已如前述，堪認被告丙○○亦應有參與
      補發權狀一事，被告丙○○自難推委辯稱不知權狀在他人手上之事實。
  綜上所述，堪認被告寅○○與丙○○均明知系爭土地權狀係在他人持有中，並未遺
  失，為辦理貸款，乃辦理補發權狀，繼而以不實之買賣為原因，將系爭土地由寅○○移轉程九如，再由程九如移轉丙○○，而使地政事務所人員登載此一不實之事項
  於登記簿上，被告等前開所辯均係諉卸刑責之詞，不足採信。本件事證明確，被告
  等之犯行洵堪認定。
二、核被告寅○○、丙○○所為，均係犯刑法第二百十四條使公務員登載不實罪。被
    告二人就補發權狀之行為間、被告二人與程九如就系爭土地二次買賣行為間，有
    犯意聯絡及行為分擔，為共同正犯。又被告二人利用不知情之代書陳梅代為填
    寫土地登記申請書以辦理補發權狀、移轉系爭土地所有權，為間接正犯。又被告
    二人先後申請補發所有權狀、辦理寅○○移轉程九如、程九如移轉丙○○間不實
    之所有權移轉登記，時間緊接，構成要件相同，顯係基於概括之犯意反覆為之，
    應依連續犯之規定論以一罪。原審據以論科，固非無見，惟查本件係自訴程序，
    於準用公訴程序時，自應援用刑事訴訟法第三百四十三條之規定，始為適法，原
    判決並未援用上開法條，已有不合。又原判決諭知被告等有期徒刑五月，准予易
    科罰金，亦未援用罰金罰鍰提高標準條例第一條第一條前段及第二條，致其易科
    罰金之標準及提高倍數，失其依據，亦有可議。而本件自訴人等所受損害金額高
    達三百五十萬元，被告等又未與自訴人等成立民事上和解，賠償損害，原審僅量
    處有期徒刑五月，並准易科罰金，量刑顯屬過輕，自訴人等上訴意旨執此指摘原
    判決關於此部分不當，為有理由，自應將原判決關於此部分撤銷改判，爰審酌被
    告等均為初犯，行為後已坦承部分犯行態度尚佳，但迄未能賠償自訴人等全部損
    害及自訴人等損害甚鉅等一切情狀，各量處有期徒刑一年六月，以示懲儆。姑念
    被告等均未曾受有期徒刑以上刑之宣告，有其等前科紀錄表在卷可稽。經此審判
    程序，被告等當已知所警惕，自無再犯之虞，自訴人等又具狀陳明與被告等成立
    和解，已賠償部分款項（三十五萬元），其餘部分分期付款，表明不予追究，有
    陳報狀附具和解書在卷可憑，本院因認其等所受宣告之刑，以暫不執行為適當，
    爰併予各宣告緩刑四年，以啟自新。
據上論斷：應依刑事訴訟法第三百六十九條第一項前段，第三百六十四條，第三百四
十三條，第二百九十九條第一項前段，刑法第二十八條，第五十六條，第二百十四條
，第七十四條第一款，罰金罰鍰提高標準條例第一條前段判決如主文。
中      華      民      國      九十二    年     十     月     十六     日
                                    審判長法官  謝  志  揚
                                          法官  陳  淑  媛
                                          法官  莊  謙  崇
右正本證明與原本無異。
本件不得上訴。
                                        書記官林  明  智
中      華      民      國      九十二    年     十     月     十七     日


司法院資訊處製作；財團法人民間司法改革基金會備份。
